【裁判字號】    97,上易,383
【裁判日期】    980526
【裁判案由】    返還不當得利
【裁判全文】
臺灣高等法院民事判決                 97年度上易字第383號
上  訴  人  乙○○
訴訟代理人  羅秉成律師
複 代理 人  黃振洋律師
            戴愛芬律師
被 上 訴人  甲○○
訴訟代理人  曾大中律師
複 代 理人  張志偉律師
上列當事人間請求返還不當得利事件，上訴人對於中華民國九十
七年四月九日台灣台北地方法院九十七年度訴字第五七二號第一
審判決提起上訴，經本院於九十八年五月十二日言詞辯論終結，
判決如下：
    主    文
原判決關於命上訴人給付之金額超過新台幣玖拾陸萬伍仟陸佰伍
拾陸元及其中新台幣貳拾肆萬柒仟柒佰伍拾元部分自民國八十七
年九月十四日起；其餘新台幣柒拾壹萬柒仟玖佰零陸元部分自民
國八十八年二月二十三日起，均至清償日止，按年息百分之五計
算之利息部分，及該部分假執行之宣告，暨訴訟費用之裁判均廢
棄。
上開廢棄部分，被上訴人在第一審之訴及假執行之聲請均駁回。
其餘上訴駁回。
第一、二審訴訟費用由被上訴人負擔十分之一，餘由上訴人負擔
。
    事 實 及 理 由
一、本件上訴人聲明求為判決：(一)原判決廢棄。(二)被上訴人在第
    一審之訴及假執行之聲請均駁回。
    被上訴人聲明求為判決：上訴駁回。
二、被上訴人起訴主張：兩造之父蔡顯光於民國（下同）八十六
    年三月九日死亡，其於死亡前之八十三年間至八十六年間曾
    四次贈與兩造及其他姊弟現金，經財政部台北市國稅局（下
    稱台北市國稅局）核定應課徵贈與稅八十三年度新台幣（下
    同）五百七十四萬三千二百五十元、八十四年度二筆各為五
    十九萬八千七百五十元、一百三十八萬六千二百五十元，及
    八十六年度四十九萬七千元，總計八百二十二萬五千二百五
    十元（下稱系爭贈與稅）。兩造之父蔡顯光之繼承人，除兩
    造外，尚有兩造之母蔡張阿尹（嗣於九十三年九月十四日死
    亡）、姊弟蔡慶祥、蔡淑英、蔡淑慎、蔡淑貞及蔡淑卿共八
    人，全部繼承人均未拋棄繼承或限定繼承，則系爭贈與稅應
    由全體繼承人共同繼承，每人各應按八分之一應繼分比例負
    擔一百零二萬八千一百五十六元（元以下不計）。惟上訴人
    及其他繼承人均無繳納之意願，伊因此先後代全體繼承人於
    八十七年九月十四日繳納八十四年度及八十六年度之贈與稅
    ，計二百四十八萬二千元；嗣於八十八年二月二十三日再繳
    納八十三年度之贈與稅五百七十四萬三千二百五十元等情，
    爰依民法第一百七十九條及第二百八十一條第一項之規定，
    求為命上訴人償還一百零二萬八千一百五十六元，並加付法
    定遲延利息之判決。
    上訴人則以：系爭贈與稅係由兩造之母蔡張阿尹為全體子女
    之利益，藉由被上訴人帳戶轉帳繳納，被上訴人並無代墊之
    事實。縱系爭贈與稅係由被上訴人所繳納，惟被上訴人僅係
    固定受薪階級，每月自兩造之母所經營松山電工廠股份有限
    公司（下稱松山電工廠公司）領取七千二百元之薪水，並無
    資力支付，其帳戶內款項應係兩造之母蔡張阿尹為委任被上
    訴人處理系爭贈與稅而匯入。又兩造之母蔡張阿尹生前於八
    十八年六月間出售松山電工廠公司之土地，得款二億多元，
    至其於九十三年九月十四日死亡時，其存款竟僅餘一千餘元
    ，而被上訴人與其配偶陸金玉之帳戶於該期間內竟依序暴增
    一億三千二百餘萬元、九千四百餘萬元，合計二億二千七百
    餘萬元，此消彼長，顯見兩造之母蔡張阿尹於出售土地前，
    縱有部分繳納稅款係向被上訴人調借，亦已歸還被上訴人超
    過系爭贈與稅款之金額，否則，以兩造間感情長年不睦之情
    形，被上訴人自無於代墊七、八年後，始請求返還之理，更
    選擇於兩造之母死亡後，再行起訴請求；又依被上訴人提出
    之上證三說明書及兩造之母於八十八年七月一日出具之證明
    書，伊否認其內容為真實。縱為真實，上開證明書適可證明
    系爭贈與稅之申報及繳納事宜均由兩造之母蔡張阿尹所繳納
    ，被上訴人之請求自無理由云云，資為抗辯。
三、兩造不爭執之事實：
    (一)兩造之父蔡顯光於八十六年三月九日死亡，其繼承人除兩
      造外，尚有兩造之母蔡張阿尹、姊弟蔡慶祥、蔡淑英、蔡
      淑慎、蔡淑貞及蔡淑卿共八人，全部繼承人並未拋棄繼承
      或限定繼承（見臺灣桃園地方法院卷〈下稱桃園地院卷〉
      九頁之繼承系統表、十一頁至十二頁之戶籍謄本）。
    (二)上訴人於八十四年間受兩造之父蔡顯光贈與六百萬元（見
      本院(一)卷七七頁之取款憑條、七八頁之存款申請書，八一
      頁之準備程序筆錄）。
    (三)上訴人對被上訴人提出之被上證三至被上證五之系爭贈與
      稅申報說明書、蔡顯光在合作金庫銀行取款六百萬元憑條
      及上訴人向合作金庫銀行申請存入六百萬元之定期存款申
      請書、被上證至被上證之被上訴人在台灣銀行綜合存
      款存摺、被上訴人轉存單、被上訴人之定期存款解約登錄
      單、被上訴人之取款憑條及被上訴人之匯款單之形式上真
      正不爭執（見本院(一)卷八一頁背面之準備程序筆錄、(二)卷
      一九一頁背面之準備程序筆錄）。
    (四)被上訴人於群益證券股份有限公司（下稱群益證券公司）
      開設之帳戶確於九十七年九月七日匯款二百零五萬五千七
      百三十六元至被上訴人開設在永豐商業銀行西松分行帳戶
      內。而該筆資金之來源係被上訴人於八十四年九月二十三
      日存入台灣銀行二百萬元本金辦理定期存款及自動轉存而
      來（見本院(二)卷一七四頁至一七五頁之群益證券公司覆本
      院函文、一九一頁之準備程序筆錄）。
四、被上訴人主張：兩造之父蔡顯光生前所為上開四次贈與行為
    ，經台北市國稅局核定應課徵贈與稅總計八百二十二萬五千
    二百五十元，業由伊代全體繼承人於八十七年九月十四日及
    八十八年二月二十三日分二次納繳完畢，依民法第一百七十
    九條及第二百八十一條第一項之規定，上訴人應償還其應繼
    分八分之一所應負擔之一百零二萬八千一百五十六元本息等
    情；而上訴人則以前開情詞置辯。經查：
  (一)台北市國稅局核定兩造之父蔡顯光於生前之贈與情形，分別
    為於八十三年度贈與二千零三十萬元、八十四年度贈與五百
    萬元、及七百萬元，八十六年度贈與六百萬元，而依序核定
    應徵贈與稅五百七十四萬三千二百五十元、五十九萬八千七
    百五十元、一百三十八萬六千二百五十元、及四十九萬七千
    元，共計八百二十二萬五千二百五十元，業據被上訴人提出
    台北市國稅局贈與稅應稅案件核定通知書為證（見桃園地院
    卷十四頁至十七頁）；又被上訴人係先於八十七年九月十四
    日以其在台灣銀行中崙分行000000000000號帳戶以轉帳之方
    式繳納上開八十四年度及八十六年度之贈與稅共二百四十八
    萬二千元（其計算式為：598,750元＋1,386,250元＋497,00
    0元＝2,482,000元），繼於八十八年二月二十三日再以其在
    華信商業銀行松山分行00000000000000號帳戶以轉帳之方式
    及另補現金二元，繳納上開八十三年度之贈與稅五百七十四
    萬三千二百五十元，亦據被上訴人提出台灣銀行帳戶存摺、
    台灣銀行中崙分行八十七年九月十四日取款憑條、傳票、八
    十四年度贈與稅繳款書、八十六年度贈與稅繳款書、贈與稅
    繳清證明書、華信商業銀行松山分行帳戶存摺、八十三年度
    贈與稅繳款書、贈與稅繳清證明書及華信商業銀行松山分行
    八十八年二月二十三日存戶支出傳票為證（見桃園地院卷十
    八頁至三四頁），且為上訴人所不爭執。足見被上訴人主張
    伊於上開日期分二次代全體繼承人繳納系爭贈與稅，應屬可
    取。
  (二)雖上訴人抗辯：系爭贈與稅係由兩造之母蔡張阿尹為全體子
    女之利益，藉由被上訴人帳戶轉帳繳納。又兩造之母蔡張阿
    尹生前於八十八年六月間出售松山電工廠公司之土地，得款
    二億餘元，至其於九十三年九月十四日死亡時，其存款竟僅
    餘一千多元，而被上訴人與其配偶陸金玉之帳戶於該期間內
    竟依序暴增一億三千二百餘萬元、九千四百餘萬元，合計二
    億二千七百餘萬元，此消彼長，顯見兩造之母蔡張阿尹於出
    售土地前，縱有部分繳納稅款係向被上訴人調借，亦已歸還
    被上訴人超過系爭贈與稅款之金額等語。惟查：上訴人請求
    本院命被上訴人舉出其繳納系爭贈與稅及上開期間彼等夫妻
    帳戶內資金之來源，經本院依民事訴訟法第二百七十七條但
    書及第三百四十三條之規定，命被上訴人舉出其繳納系爭贈
    與稅及前開期間彼等夫妻銀行往來帳戶資金之來源暨相關存
    、匯款之證據；並函調被上訴人夫妻之銀行帳戶往來明細資
    料（見本院(一)卷八一頁背面之準備程序筆錄、一一四頁至一
    五一頁、一五五頁至一六五頁之被上訴人夫妻銀行帳戶往來
    明細、一九八頁之準備程序筆錄）。被上訴人就彼等夫妻上
    開期間之銀行存款固均已提出說明舉出其資金來源（見本院
    (一)卷二三七頁至二三九頁），然其中被上訴人於八十七年九
    月十四日以其在台灣銀行中崙分行000000000000號帳戶以轉
    帳之方式繳納上開八十四年度及八十六年度之贈與稅共二百
    四十八萬二千元，其資金係由被上訴人在永豐商業銀行西松
    分行00000000000000號帳戶於八十七年九月九日所轉匯（見
    桃園地院卷十九頁之被上訴人提出台灣銀行中崙分行上開帳
    戶往來明細表、本院(一)卷一四八頁之永豐商業銀行西松分行
    上開帳戶往來明細表）；而被上訴人在永豐商業銀行西松分
    行上開帳戶所轉匯之上開資金，則係該帳戶於同年八月二十
    七日以現金存入五十萬元、另於同年九月七日轉匯二百零五
    萬五千七百三十六元所湊成（見本院(一)卷一四八頁），經本
    院命被上訴人應就上開二筆資金之來源再加以說明並提出相
    關書證（見本院(二)卷一二二頁、一六九頁之準備程序筆錄）
    結果，被上訴人就上開五十萬元存款部分，迄未舉出其資金
    來源之相關書證，依民事訴訟法第三百四十五條第一項之規
    定，應認上訴人抗辯該五十萬元之資金確係來自兩造之母蔡
    張阿尹，應屬可取；另就上開墊繳二百零五萬五千七百三十
    六元之資金來源部分，被上訴人則已舉出係伊於八十四年九
    月二十三日起，在群益證券公司存入二百萬元購買短期債券
    生息，至八十七年九月七日到期本息達二百零五萬五千七百
    三十六元時，再轉帳至伊前開永豐商業銀行西松分行帳戶內
    ，並提出其在群益證券公司之上開帳戶往來明細為證（見本
    院(二)卷一七一頁至一七二頁、一七六頁至一七七頁），復經
    本院函請群益證券公司查明屬實（見本院(二)卷一七四頁至一
    七五頁之群益證券公司覆函），且為上訴人所不爭執（見本
    院(二)卷一九二頁之準備程序筆錄）。此外，被上訴人夫妻之
    其他銀行帳戶之存款經查並無任何一筆資金係直接來自兩造
    之母蔡張阿尹之銀行帳戶所轉帳。
  (三)由上觀之，被上訴人於八十七年九月十四日代全體繼承人繳
    納系爭贈與稅之資金，除上開五十萬元部分係來自兩造之母
    蔡張阿尹之資金外，其餘應係被上訴人以自有之資金所繳納
    。足見上訴人抗辯被上訴人繳納系爭贈與稅之資金全係兩造
    之母蔡張阿尹所籌措，並藉由被上訴人之帳戶所繳納。兩造
    之母蔡張阿尹於八十八年間出售松山電工廠公司之土地前，
    縱有部分繳納稅款係向被上訴人調借，亦已歸還被上訴人云
    云，殊不足取。
  (四)雖兩造之胞弟蔡慶祥在本院證稱：伊曾在八十八年二月十二
    日匯款一百七十二萬零三百八十元及同年月二十二日匯款九
    十萬元、十萬元給兩造之母，伊並曾問兩造之母有無去繳伊
    父之稅款，共計五百七十四萬三千二百五十元，伊當時並不
    知係繳何稅款，本件起訴後，伊向大姊蔡淑英查問，始知係
    繳納贈與稅款云云（見本院(一)卷八二頁之準備程序筆錄），
    並曾向原審出具證明書載明上旨（見原審卷十三頁），惟查
    該證人既未親自見聞兩造之母蔡張阿尹向伊籌款係繳納何稅
    款，僅係於本件起訴後，向伊胞姊蔡淑英查問，應係屬傳聞
    證據，尚難資為有利於上訴人之認定。
  (五)雖上訴人又抗辯：被上訴人所提出兩造之母蔡張阿尹於八十
    八年七月一日出具之證明書內容，縱為真實，適可證明系爭
    贈與稅之申報及繳納事宜均由兩造之母蔡張阿尹所負責云云
    。惟經核兩造之母蔡張阿尹所出具之上開證明書亦僅表明：
    其有生之年公司（指松山電工廠公司）所有董監事改選、股
    東會議、個人股權移轉等，及處理其夫即兩造之父蔡顯光遺
    產，均由其本人親自決定處理蓋章，免於日後牽扯他人橫生
    枝節，致使家中子孫不和等語（見原審卷十九頁），並無隻
    字片語提及系爭贈與稅之繳納事宜，確伊由其代為繳納。
    足見上訴人所為此部分抗辯，亦不足取。
五、按繼承人自繼承開始時，承受被繼承人財產上之一切權利義
    務；又繼承人對於被繼承人之債務負連帶責任；又繼承人相
    互間對於被繼承人之債務，按其應繼分比例負擔之；又無法
    律上之原因而受利益，致他人受損害者，應返還其利益，民
    法第一千一百四十八條第一項前段、第一千一百五十三條第
    一項、第三項及第一百七十九條前段分別定有明文。茲查：
  (一)被繼承人蔡顯光之繼承人除兩造外，尚有蔡張阿尹、蔡慶祥
    、蔡淑英、蔡淑慎、蔡淑貞及蔡淑卿共計八人，而全部繼承
    人均未依法聲請拋棄繼承或限定繼承，為兩造所不爭執。被
    上訴人既有墊支大部分系爭贈與稅之事實，則被上訴人依據
    上開規定，請求上訴人按其應繼分八分之一返還其所墊支之
    贈與稅，即屬有據。
  (二)被上訴人於八十七年九月十四日代全體繼承人繳納系爭贈與
    稅之資金之其中五十萬元部分，既係來自兩造之母蔡張阿尹
    之資金，已如上述。該五十萬元部分自應予以扣除。經扣除
    後，則被上訴人於八十七年九月十四日實際所墊繳之金額應
    祇有一百九十八萬二千元，再按上訴人應繼分八分之一計算
    ，則上訴人就此部分應返還被上訴人所墊支之金額應為二十
    四萬七千七百五十元｛其計算式為：（2,482,000元－500,0
    00元）×1/8＝247,750元｝；另被上訴人於八十八年二月二
    十三日所墊繳之五百七十四萬三千二百五十元，再按上訴人
    應繼分八分之一計算，則上訴人就此部分應返還被上訴人所
    墊支之金額應為七十一萬七千九百零六元｛其計算式為：（
    5,743,250元×1/8＝717,906 元）。合計上訴人應返還被上
    訴人墊支之金額應為九十六萬五千六百五十六元（其計算式
    為：247,750元＋717,906元元＝965,656元）。
  (三)末按連帶債務人中之一人，因清償、代物清償、提存、抵銷
    或混同，致他債務人同免責任者，得向他債務人請求償還各
    自分擔之部分，並自免責時起之利息；又應付利息之債務，
    其利率未經約定，亦無法律可據者，週年利率為百分之五，
    民法第二百八十一條第一項、第二百零三條分別定有明文。
    本件被上訴人墊支系爭贈與稅，致上訴人同免責任，揆諸上
    開規定，上訴人除應返還被上訴人上開墊支之贈與稅九十六
    萬五千六百五十六元外，尚應給付自免責時起之利息，即其
    中二十四萬七千七百五十元部分應自八十七年九月十四日起
    ；其餘七十一萬七千九百零六元部分應自八十八年二月二十
    三日起，均至清償日止，按年息百分之五計算之利息。
六、從而，被上訴人依據民法第一百七十九條及第二百八十一條
    第一項之規定，請求上訴人給付九十六萬五千六百五十六元
    及其中二十四萬七千七百五十元部分自八十七年九月十四日
    起；其餘七十一萬七千九百零六元部分自八十八年二月二十
    三日起，均至清償日止，按年息百分之五計算之利息部分，
    自屬應予准許；至超過上開部分之請求，即屬不應准許。原
    審就上開不應准許部分，所為上訴人敗訴之判決，自有未洽
    。上訴論旨指摘原判決此部分不當，求予廢棄改判，為有理
    由；就上開應予准許部分，所為上訴人敗訴之判決，並無不
    合。上訴論旨指摘原判決此部分不當，求予廢棄改判，為無
    理由。
七、至兩造其餘之攻擊或防禦方法、及未經援用之證據，經本院
    斟酌後，認為均不足以影響本判決之結果，自無逐一詳予論
    駁之必要，併此敘明。
據上論結，本件上訴為一部有理由，一部無理由，依民事訴訟法
第四百五十條、第四百四十九條第一項、第七十九條，判決如主
文。
中    華    民    國    98    年    5    月    26    日
                    民事第六庭
                        審判長法  官  林鄉誠
                              法  官  許紋華
                              法  官  楊豐卿
正本係照原本作成。
不得上訴。
中    華    民    國    98    年    5     月    26    日
                              書記官  殷丹妮


司法院資訊處製作；財團法人民間司法改革基金會備份。
